臺灣高等法院民事判決　　　　　　　　　　96年度上字第80號
上　 訴 　人　丙○○
訴 訟代理 人　盧國勳律師
複 代　理 人　歐德芳律師
被 上 訴　人　甲○○
被 上 訴　人　丁○○
被 上 訴　人　乙○○
前列二人共同
訴 訟代理 人　李淑寶律師
當事人間債務不履行損害賠償等事件，上訴人對於中華民國95
年11月22日臺灣臺北地方法院94年度訴字第6830號第一審判決提
起上訴，本院於96年7月10日言詞辯論終結，判決如下：
    主      文
上訴駁回。
第二審訴訟費用由上訴人負擔。
    事實及理由
壹、程序事項：
    被上訴人甲○○（下稱甲○○）經受合法通知，未於言詞辯
    論期日到場，核無民事訴訟法第 386條各款所列情形，爰依
    上訴人聲請由其一造辯論而為判決。
貳、實體事項：
一、上訴人起訴主張：伊於84年11月 2日與有程建設股份有限公
    司（下稱有程公司）訂立買賣契約【前約定價金新台幣（下
    同）512萬元，後合意價金494萬元】，購買座落於台北市○
    ○區○○街2段73號2樓之13號西門大亨建物及基地持分（下
    稱系爭房地）。伊已繳清價款，有程公司亦於85年7月2日完
    成所有權移轉登記。詎伊於93年8月9日竟收到原法院93年度
    拍字第 620號民事裁定，命准拍賣系爭房地，始知甲○○於
    辦理系爭房地所有權移轉登記前之84年5月6日早將系爭房地
    設定 3億3200萬元之最高限額抵押權予台灣中小企業銀行股
    份有限公司（下稱台灣企銀）。是有程公司在移轉系爭房地
    予伊前先設定抵押權，使系爭房地減損交換價值，應對伊負
    債務不履行之賠償責任。又甲○○係有程公司負責人，其隱
    匿設定抵押權之事實，係以詐欺手段執行公司業務，應與有
    程公司負連帶損害賠償責任。另被上訴人丁○○（下稱丁○
    ○）及被上訴人乙○○（下稱乙○○）分別為受伊委任辦理
    系爭房地所有權移轉登記之代理人和複代理人，應告知伊前
    開事項而未告知，顯與有程公司、甲○○共同不法侵害伊之
    權利。爰依民法第184條第1項前段及後段、第185條、第227
    條、第245條之1第1項第1款、第349條、第353條、第544 條
    及公司法第23條等規定，求為命有程公司及被上訴人等應連
    帶給付 494萬元，並自起訴狀繕本送達翌日起至清償日止，
    按年息5%計算利息之判決。【本件經本院闡明結果，上訴人
    之訴訟代理人於本院準備程序中表示對甲○○部分，僅依民
    法第184條第1項前段、後段規定為請求；至丁○○及乙○○
    部分，則依同法第184條第1項前段、後段及第224條、第537
    條前段、第538條第1項、第539條、第544條規定請求。其中
    關於甲○○、丁○○、乙○○等3人（下稱甲○○等3人）所
    為共同侵權行為部分，並應依同法第 185條規定負連帶損害
    賠償責任（見本院卷第 144頁）；又若認丁○○、乙○○並
    未與甲○○共同為侵權行為，而僅應負民法第 544條受任人
    之損害賠償責任，則被上訴人等 3人仍應負不真正連帶責任
    （見本院卷第150、151頁），合予敘明】
二、甲○○雖未於本院言詞辯論期日到埸，惟據其於原審辯論及
    所具書狀則以：上訴人購買系爭房地，因資金不足，與有程
    公司約定欲融資購買，有程公司乃分別於84年5月6日、85年
    4月 12日以基地持分全部及系爭房屋為擔保品，設定抵押權
    予台灣企銀，待繳清貸款後分戶塗銷抵押權登記。嗣上訴人
    於85年 7月11日繳清貸款予有程公司後，台灣企銀之新任經
    理不允許有程公司辦理分戶塗銷，要求必須將所有債務清償
    始予塗銷，惟因有程公司之西門大亨建案尚未完全售出，無
    法一次清償債務，故有程公司與甲○○並無不法侵害上訴人
    權利；況系爭房地尚未進入強制執行程序，上訴人之權利未
    受有實際損害；又縱認有程公司與甲○○構成侵權行為，上
    訴人於84年11月間訂立買賣契約時早知上情，卻於94年11月
    1日始起訴請求賠償，其侵權行為請求權亦已罹於2年消滅時
    效等情，資為抗辯。
    丁○○、乙○○則以：渠 2人受上訴人委任辦理系爭房地所
    有權移轉登記，並非買賣契約當事人或保證人，自不可能保
    證系爭房地產權清楚，絕無來路不明或債務糾紛，或與有程
    公司共同侵害上訴人之精神表意自由權；況上訴人與有程公
    司於84年11月 2日訂定買賣契約時，基地上已存在抵押權之
    登記，故於土地登記書上備註欄註明抵押權由義務人有程公
    司承受，顯見上訴人已知基地上存有抵押權設定之情事，而
    上訴人於94年11月 1日始起訴請求賠償，侵權行為請求權已
    罹於2年消滅時效；且上訴人已受交付而居住系爭房地逾10
    年，其權利並無受損害等語，資為抗辯。
三、原審判決有程公司應給付上訴人 494萬元及自起訴狀繕本送
    達翌日即95年 1月21日起至清償日止，按年息百分之五計算
    法定遲延利息，而駁回上訴人其餘之訴，上訴人就其敗訴部
    分聲明不服，提起上訴，並於本院上訴聲明：(一)原判決不利
    於上訴人部分廢棄。(二)上開廢棄部分，被上訴人等應與原審
    被告有程公司連帶給付新台幣 494萬元及自起訴狀繕本送達
    翌日（即95年 1月21日）起至清償日止，按年息5%計算之利
    息。(三)願供擔保請准宣告假執行。被上訴人等則答辯聲明：
    (一)上訴駁回。(二)如受不利之判決，請准供擔保宣告免為假執
    行。
四、本件經依民事訴訟法第463條準用同法第270條之1第 1項第3
    款規定，整理並協議簡化爭點及不爭執點後，兩造同意僅就
    言詞辯論時所陳述之事實及主張之法律關係為論斷。查有程
    公司於84年5月6日將系爭房地設定最高限額抵押權予台灣企
    銀，並於84年11月 2日與上訴人簽訂系爭房地買賣契約，85
    年7月2日將系爭房地所有權移轉登記予上訴人。又丁○○係
    受上訴人有償委任處理系爭房地所有權移轉登記事宜，乙○
    ○則為其複代理人。而上訴人於93年8月9日收受原法院93年
    度拍字 620號准予拍賣系爭房地之民事裁定，惟抵押債權人
    台灣企銀迄未聲請法院強制執行等情，為兩造所不爭執，並
    有西門大亨土地及房屋預定買賣契約書（見原審卷第 7至44
    頁）與台北市土地及房屋登記謄本（見原審卷第45至49頁）
    及原法院93年度拍字 620號民事裁定（見原審卷第50至59頁
    ）等影本附卷可稽，並經證人即台灣企銀代理人林進安到庭
    證實（見本院卷第125、126頁），自堪信此部分之事實為真
    正。惟上訴人主張被上訴人等 3人應負連帶損害賠償責任，
    或不真正連帶損害賠償責任等情，則為被上訴人等所否認，
    並以前開情詞置辯。是兩造間之重要爭點厥為：
    (一)甲○○之行為是否構成侵權行為。
    (二)若丁○○、乙○○有未告知系爭房地設定最高限額抵押之
      行為，是否構成侵權行為，並應與甲○○負共同侵權行為
      責任。
    (三)丁○○與乙○○處理委任事務是否應負受任人過失之責。
    (四)甲○○經刑事判決認定有罪之事實得否據以認定其構成侵
      權行為。
    (五)如被上訴人等3人應負損害賠償責任，其金額若干。
五、甲○○之行為不構成侵權行為：
  (一)按「債務人與第三人通謀移轉其財產，其目的雖在使債權無
    法實現，而應負債務不履行之責任，但將自己之財產予以處
    分，原可自由為之，究難謂係故意不法侵害債權人之權利，
    故與侵害債權之該第三人不能構成共同侵權行為（參看史尚
    寬先生著債法總論），債權人如本於侵權行為訴請塗銷登記
    時，參照本院六十七年度第五次民事庭庭推總會決議，僅得
    向該第三人為之，債務人既非共同侵權行為人，自不得對其
    一併為此請求。」（最高法院69年度第 7次民事庭會議決議
    要旨參照）。次按債務人與第三人通謀就債務人所有之不動
    產虛偽設定抵押權，其目的雖在使債權無法實現，而應負債
    務不履行之責任，但將自己之財產予以處分，原可自由為之
    ，究難謂係故意不法侵害債權人之權利，故與侵害債權之該
    第三人不能構成共同侵權行為（最高法院96年度台上字第14
    6號判決要旨參照）。
  (二)經查有程公司係分別於 84年5月6日及85年4月12日以系爭房
    地設定最高限額抵押權予台灣企銀，嗣於85年7月2日始將系
    爭房地所有權移轉登記於上訴人，故有程公司於移轉系爭房
    地於上訴人之前，仍屬系爭房地之所有權人，有程公司以之
    設定最高限額抵押權，本屬所有權權能之行使，揆諸上揭要
    旨所示，有程公司將自己之財產予以處分，原可自由為之，
    究難謂有程公司將系爭房地設定最高限額抵押權之行為，以
    及甲○○隱匿系爭房地設定最高限額抵押之行為，係故意不
    法侵害上訴人之權利。
  (三)上訴人雖陳稱甲○○謊稱系爭房地產權清楚，使其陷於錯誤
    而買受系爭房地，乃故意不法侵害上訴人權利，此種手段亦
    屬故意違背善良風俗之方法，使上訴人受有買賣價金損失，
    應認構成侵權行為云云。惟查上訴人與有程公司合意以 494
    萬元買賣系爭房地，上訴人已繳清價金，有程公司亦已移轉
    系爭房地所有權予上訴人，此為兩造所不爭執，是有程公司
    已依約履行出賣人義務，雖系爭房地上設定有最高限額抵押
    ，已構成買賣標的物之權利瑕疵，然查上訴人於84年11月 2
    日與有程公司訂立買賣契約初始即因資金不足，而委託有程
    公司以系爭房地為擔保代辦貸款，此見上訴人於原審所提原
    證一土地預定買賣契約書附件二代辦土地貸款委託書即明（
    見原審卷第21頁），足見上訴人係為求分期繳清貸款後塗銷
    系爭房地最高限額抵押權，是故，縱因有程公司嗣後財務發
    生狀況，而無法塗銷該最高限額抵押權，亦難謂甲○○有使
    上訴人陷於錯誤而買受系爭房地。況縱如上訴人所述，甲○
    ○曾稱系爭房地產權清楚，此至多僅能認為甲○○係擔保買
    賣標的物絕無權利瑕疵，難謂甲○○稱系爭房地產權清楚，
    上訴人即會陷於買賣標的物不一致之錯誤而買受系爭房地。
    矧系爭建物係於簽訂買賣契約之後始為最高限額抵押之設定
    ，甲○○於簽約當時稱系爭房地產權清楚，亦非與事實不相
    吻合，難認甲○○有詐欺使上訴人陷於系爭房地買賣意思表
    示之錯誤，抑或構成故意以違背善良風俗之方法，使上訴人
    受有買賣價金之損失。再者，自85年7月2日系爭房地所有權
    移轉登記並交付於上訴人迄今，上訴人居住系爭房地已長達
    十年以上之久，以系爭房地位於台北市○○地段（系爭房地
    位於台北市○○區○○街2段73號2樓之13號）而言，上訴人
    非無居住期間之利益，是難認上訴人有系爭房地買賣之意思
    表示錯誤之情。況就系爭房地上存有最高限額抵押權一事，
    有程公司對上訴人負有權利瑕疵擔保責任，此有上訴人所提
    原證一土地預定買賣契約書第 4條約定可稽（見原審卷第10
    頁），上訴人既無系爭房地買賣之意思表示錯誤，有程公司
    負責人甲○○又無使上訴人陷於系爭房地買賣之意思表示錯
    誤，實難謂有程公司負責人甲○○應依侵權行為法律關係，
    對上訴人負損害賠償之責。
六、縱丁○○、乙○○有未告知系爭房地已設定最高限額抵押情
    事，仍不構成侵權行為：
  (一)上訴人主張丁○○與乙○○未告知系爭房地設定有最高限額
    抵押權一事，應負侵權行為責任云云，為丁○○、乙○○所
    否認。查丁○○、乙○○固不否認受上訴人委任辦理系爭房
    地所有權移轉登記一事，惟系爭房地是否設有最高限額抵押
    權一事，與所有權移轉登記無關，丁○○與乙○○既已依所
    受委任事務之內容，辦妥所有權移轉登記，其所受委任之事
    務即已完成，渠 2人於法律上尚難認有告知該最高限額抵押
    權設定之作為義務，遑論上訴人迄未證明有約定丁○○及乙
    ○○應負告知義務，自難謂丁○○與乙○○未告知系爭房地
    設定有最高限額抵押一事，即構成不作為之侵權行為。
  (二)退步言之，縱認丁○○與乙○○未告知上情已構成不作為之
    侵權行為，丁○○與乙○○於原審抗辯該侵權行為請求權已
    罹於時效消滅（見原審卷第154頁）。查有程公司係於84 年
    5月6日及85年4月12日將系爭房地設定最高限額抵押權予台
    灣企銀，上訴人與有程公司於84年11月2日簽訂系爭房地買
    賣契約，85年7月2日始將系爭房地所有權移轉登記於上訴人
    ，此為兩造所不爭執，依系爭房地之土地登記申請書（8 ）
    備註欄記載：「本案土地530地號之C6及533地號之C3及建號
    3515由雙方承受，其餘順位抵押權由義務人（有程建設股份
    有限公司）承買。」等字樣，上訴人並於該字樣旁蓋章（見
    本院卷第92頁），顯見上訴人於系爭房地登記申請時（即85
    年 5月30日及31日），即已知悉系爭房地設定最高限額抵押
    權之事，依民法第197條第1項規定，上訴人既已於85年 5月
    31日起即知悉系爭房地設定最高限額抵押權，自應認上訴人
    於85年5月31日即知有損害，然上訴人於94年11月1日始提起
    本件侵權行為損害賠償訴訟，其請求權顯已罹於時效消滅，
    要無庸疑。
七、丁○○與乙○○處理委任事務並無過失：
  (一)上訴人主張丁○○與乙○○受委任辦理系爭房地相關登記事
    宜，卻未向上訴人詳予解釋說明系爭房地上最高限額抵押權
    設定情形及詢問處理方式，係屬有過失。
  (二)查丁○○係受上訴人委託辦理系爭房地所有權移轉登記事宜
    ，丁○○並以乙○○為其複代理，此為丁○○與乙○○於原
    審答辯狀中所自承（原審卷第95頁）。次按一般房地買賣實
    務，出賣人與買受人通常係委任同一個土地專業代理人統一
    辦理所有權移轉登記事宜，另佐以上訴人於原審所提出之土
    地登記申請書（原審卷第60、61頁），其中記載權利人係上
    訴人，義務人係有程公司，代理人及複代理人即係丁○○與
    乙○○，是丁○○、乙○○於本院已不再事爭執丁○○係受
    上訴人有償委任處理系爭房地所有權移轉登記事宜，而乙○
    ○係其複代理人，足認上訴人與丁○○間，已約定由丁○○
    處理系爭房地所有權移轉登記事務，丁○○並已允為處理，
    而另委託乙○○為複代理人，至為灼明。
  (三)雖上訴人陳稱丁○○與乙○○未告知系爭房地已設定最高限
    額抵押一事，乃係有過失云云。惟查系爭房地業經由丁○○
    代理及乙○○複代理將所有權移轉登記予上訴人，此有台北
    市建成地政事務所函覆登記資料影本可稽（見本院卷第90至
    112 頁），足認丁○○與乙○○已依委託完成代理系爭房地
    所有權移轉登記事宜。而丁○○及乙○○並非上訴人與有程
    公司簽訂系爭房地買賣契約之代理人，而僅受託辦理所有權
    移轉登記而已，此觀上訴人於原審所提土地預定買賣契約書
    與房屋預定買賣契約書及土地登記申請書即明（見原審卷第
    7 至44頁及第60、61頁），是尚難謂丁○○及乙○○負有何
    告知抵押權設定之義務。遑論上訴人始終未證明其與丁○○
    、乙○○間曾約定丁○○與乙○○應負告知系爭房地是否設
    定最高限額抵押一事之義務，是上訴人所陳，尚乏證據證明
    ，難謂有理由。
八、甲○○刑事判決事實欄並不拘束獨立之民事訴訟的自由心證
    及適用法律：
  (一)按刑事判決所為事實之認定，於獨立民事訴訟之裁判時本不
    受其拘束，上訴人所提之附帶民事訴訟，既因裁定移送而為
    獨立之民事訴訟，則原審依自由心證為與刑事判決相異之認
    定，即無違法之可言（最高法院50年台上字第 872號判例要
    旨參照）
  (二)上訴人主張有程公司負責人甲○○之行為構成侵權行為，丁
    ○○與乙○○負不作為之侵權行為，被上訴人等應依民法18
    4條第1項前段及後段、民法第185條第1項之規定連帶賠償賠
    償上訴人云云，並援引本院95年上易字第1055號刑事判決事
    實欄謂：「甲○○係有程建設股份有限公司之負責人。於民
    國83年間，因宏達建設股份有限公司（下稱宏達公司）已無
    資力繼續興建台北市○○區○○街之「西門大亨」建案，有
    程公司遂予以承接，並向臺灣中小企業銀行貸款新台幣（下
    同） 2億2500萬元及5086萬元，以清償他行庫之貸款及作為
    大樓細部整修，對前1筆貸款被告（即甲○○）並於84年5月
    6日將該建案坐落之基地（台北市○○區○○段二小段530、
    533地號）設定 3億3200萬元之最高限額抵押權，後1筆則為
    未有擔保品之短期借款，均約定清償期為84年11月8日。陳
    章鵬、丙○○分別為附表一所示建物之買受人，約定價金分
    別為1770萬元及 512萬元，其等並自有程公司承接後續給付
    購屋款予有程公司。詎甲○○明知有程公司對臺灣中小企業
    銀行之上揭貸款，於84年 7月15日起即出現逾繳利息違約，
    又於84年11月8日清償日屆至前申請展期至85年2月8日，臺
    灣中小企業銀行即要求有程公司無法全部清償，應增加建物
    設定抵押以共同擔保上揭貸款，嗣於85年2月8日清償期屆至
    ，有程公司本金均未清償，公司資金已出現缺口，而甲○○
    仍以有程公司代表人身分，應臺灣中小企業銀行之要求，於
    85年 4月12日提供陳章鵬、丙○○所買受附表所示房屋作為
    抵押物設定抵押權，以共同擔保上揭有程公司之債務，甲○
    ○明知有程公司業屆期未清償貸款，資金周轉出現問題，且
    上開抵押權將於房屋過戶之際隨同移轉予買受人，屆時陳章
    鵬、丙○○所有之房屋有遭拍賣之虞，而此資訊公開時，陳
    章鵬、丙○○所勢必不願意繼續繳交尾款，黃收足竟基於為
    第三人即有程公司不法所有之意圖，隱匿上開有程公司資金
    周轉困難、貸款清償屆至未能清償及設定抵押權之重大資訊
    ，同時要求陳章鵬、丙○○繼續給付尾款，致陳章鵬、丙○
    ○陷於錯誤，仍陸續給付購屋尾款，丙○○迄85年5月17日
    共給付330萬元、陳章鵬則迄85年8月間給付尾款1065萬元，
    而有程公司於85年 7月15日過戶之際，仍未塗銷抵押權，且
    嗣後亦拒絕清償對臺灣中小企業銀行所負之債務，致陳章鵬
    、丙○○所買受之房屋及坐落之土地遭法院裁定准予拍賣。
    」等情為據（見原審卷第176頁）。惟揆諸上揭判例要旨所
    示，上開刑事判決所認定事實及適用法律，原無拘束本院獨
    立民事訴訟裁判之餘地，遑論上訴人給付買賣價金係其依約
    所為，究非因甲○○隱匿設定最高限額抵押權致其陷於錯誤
    而交付，且有程公司業已依約將系爭房地所有權移轉登記並
    交付上訴人使用至今。
十、綜上所述，上訴人依民法第184條第1項前段及後段、第185
    條第1項、第224條、第537條前段、第538條第1項、第539條
    、第544條規定，請求被上訴人等應與有程公司連帶給付上
    訴人494萬元及自起訴狀繕本送達翌日起至清償日止按年息
    百分之5計付利息，不應准許，原審就此駁回其請求，理由
    雖有不當，惟依上述理由，結論並無二致，仍應認為正當。
    上訴意旨指摘原判決此部分不當，求予廢棄改判，為無理由
    。本件為判決基礎之事證已臻明確，兩造所提其餘攻擊、防
    禦方法（含兩造關於損害賠償金額若干之攻防），併援用之
    證據，經本院逐一審酌後，認與前開論斷結果無礙，爰不再
    一一論述，併此敘明。
據上論結，本件上訴為無理由，依民事訴訟法第463條、第385條
第1項前段、第449條第1項、第78條，判決如主文。
中　　華　　民　　國　　96　　年　　 7　　月　　24　　日
                    民事第十庭
                        審判長法  官  阮富枝
                              法  官  吳麗惠
                              法  官  陳財旺
正本係照原本作成。
上訴人如不服本判決，應於收受送達後20日內向本院提出上訴書
狀，其未表明上訴理由者，應於提出上訴後20日內向本院補提理
由書狀（均須按他造當事人之人數附繕本）上訴時應提出委任律
師或具有律師資格之人之委任狀；委任有律師資格者，另應附具
律師資格證書及釋明委任人與受任人有民事訴訟法第466條之1第
1項但書或第2項（詳附註）所定關係之釋明文書影本。
中　　華　　民　　國　　96　　年　　 7　　月　　25　　日
　　　　　　　　　　　　　　　書記官  鐘秀娥
附註：
民事訴訟法第466條之1（第1項、第2項）：
對於第二審判決上訴，上訴人應委任律師為訴訟代理人。但上訴
人或其他法定代理人具有律師資格者，不在此限。
上訴人之配偶、三親等內之血親、二親等內之姻親，或上訴人為
法人、中央或地方機關時，其所屬專任人員具有律師資格並經法
院認為適當者，亦得為第三審訴訟代理人。
